【裁判字號】    97,訴,582
【裁判日期】    980824
【裁判案由】    塗銷土地所有權移轉登記
【裁判全文】
臺灣臺南地方法院民事判決               97年度訴字第582號
原      告  辛○○
                        號
訴訟代理人  陳清白律師
複代理人    宋金比律師
被      告  乙○
                        號
訴訟代理人  吳炳輝律師
上列當事人間請求塗銷土地所有權移轉登記事件，經本院於民國
98年8月10日言詞辯論終結，判決如下：
    主  文
被告應將坐落台南縣下營鄉○○○段九六一地號、地目田、面積
壹貳伍零平方公尺、權力範圍全部；及同段九七六地號、地目田
、面積貳肆零零平方公尺、權力範圍全部等兩筆土地分別於民國
七十九年五月七日、民國八十一年一月二十四日向台南縣麻豆地
政事務所以買賣為原因所為之所有權移轉登記塗銷，並將上開土
地交還原告。
訴訟費用新台幣貳萬零陸佰零貳元由被告負擔。
    事實及理由
一、原告起訴主張：
（一）原告與被告為翁媳關係，民國78、79年間原告所經營之養
      豬場因養豬廢水排放超過流水標準，遭台南縣政府依水污
      染防治法之規定，自78年10月19日起至79年4月24日止，
      連續按日處以12000元至60000元之罰鍰共33次，總計
      1,932,000元。此情有台南縣政府違反水汙染防治法案件
      移送法院強制執行移送書暨處分清單可稽。
（二）原告為逃避上述處罰，乃與被告通謀以假買賣之方式，將
      原告所有坐落台南縣下營鄉○○○段961、976地號等兩筆
      土地（下稱系爭土地）移轉至被告名下，實際上雙方並無
      買賣關係存在。由於原告已繳清罰鍰，系爭土地已無受強
      制執行之虞，惟因被告遲遲不將土地歸還，原告不得已乃
      提起本訴。
（三）被告於其所提答辯理由有：「其（原告）請求權之依據為
      何並向何單位塗銷，均未明確指明」等語，似認原告請求
      權基礎並不明確。惟查：原告據何法律關係請求塗銷兩造
      間之所有權移轉登記，已在起訴狀中敘述綦詳。至於「應
      向何單位塗銷」乙節，當然係由原先辦理移轉登記之主管
      單位塗銷，此為眾所皆知之常識，無待原告聲明，實務上
      亦無特別聲明之必要。
（四）被告主張系爭土地乃原告贈與被告，此情原告鄭重否認，
      被告應舉證以實其說。
（五）原告名下土地除系爭以假買賣過戶給被告之大屯寮段961
      、976號兩筆之外，另有麻豆寮段1053、1054以及林鳳營
      段1109、1110號等四筆土地。上開四筆土地曾於79年6月
      26日向下營農會設定最高限額480萬元之抵押權，此有土
      地登記簿謄本可稽，且實際上亦貸有款項，此亦有清償明
      細查詢表可憑，由於上開土地已因向農會告貸而設定抵押
      權，故不但脫產不易，且亦無脫產之必要，此乃何以原告
      名下有多筆土地，卻只將系爭土地脫產之原因所在。
（六）86年3月間，原告有意將財產分配給三個兒子，因此立有
      一合約書，上開合約書第1條載有：「大屯段（北邊歸己○○，南邊歸丁○○、戊○○」等語，此之大屯段，即係
      系爭以假買賣脫產給被告之大屯寮段961、976號等二筆土
      地，而己○○正是本件被告乙○之配偶，亦即原告之長子
      。由以上契約可見，過戶給被告之系爭土地確實只是為脫
      產所作之假買賣而已，並無贈與被告之意思，否則如已贈
      與被告，早就屬於被告所有，豈有於日後分產時再拿來重
      新分配之理？故被告辯稱，系爭土地係於分家時受贈分配
      所得云云，根本與事實不符，不足採信。
（七）原告所提出86年3月5日與三個兒子己○○、丁○○、戊○○所訂立之分產合約，是為了證明系爭土地分別於79年5
      月7日、81年1月24日由原告移轉至被告名下之所有權登記
      確為假買賣，茍非如此，則系爭土地一經移轉，則已歸被
      告所有，何必多此一舉另於86年再拿出來重新分配一次？
      故雖然證物六之分產合約與本件假買賣無關，但不失為一
      強而有力之證據。
（八）86年3月5日訂立分產合約時，有原告夫婦，兒子：己○○
      、丁○○、戊○○，媳婦：乙○，以及證人即原告兄長：
      庚○○、丙○○等共八人在場。上開合約由庚○○執筆並
      代為簽名，而印章則由各人拿出來蓋用，此情除有證人庚○○、戊○○、丙○○、丁○○97年8月4日審理筆錄可稽
      外，被告丈夫己○○亦當庭坦承：「印章當場拿出來蓋的
      」，由此可見，顏家父子兄弟確有為分產達成協議並訂立
      合約其事。
（九）雖己○○辯稱：「我太太在場，但是沒有拿印章出來蓋」
      等語，企圖藉此強調該合約與伊太太即被告乙○無關。惟
      查：不管依法律規定或傳統習俗，家庭分產均以兒子各房
      為分配單位，以顏家為例，三個兒子自然分成三份，至於
      各人分得部分要登記在丈夫或太太名下，悉聽尊便，故分
      給己○○與分給乙○，其實並無二致。己○○既簽訂了86
      年3月5日之分產協議，並對於提出分配之土地中，包含已
      登記在乙○名下之系爭大屯寮段土地，毫無異議，足見己○○已承認79年5月7日、81年1月24日以買賣為原因移轉
      登記與乙○之土地確實為假買無疑，否則，己○○怎會無
      一語置辯？
（十）原告因養豬廢水污染被罰，證人甲○○知之甚詳，原告過
      戶系爭土地與被告係為脫產，證人不能委為不知，何況原
      告始終未表明土地是要贈與給被告。證人於97年7月10日
      出庭作證時供稱：「我認為反正要給他媳婦，贈與或買賣
      都一樣」，97年8月4日作證時供稱：「（原訴代問：土地
      買賣有無付價金？）那是他們的事，我不知道」、「（原
      訴代問：沒有價金為何登記買賣？）他太太不是三親等內
      血親，地政機關一樣會說不算贈與」。由證人以上供述足
      證，原告事實上並未表示要將土地贈與被告，否則如有贈
      與之事實，證人大可直接了當表示雙方係贈與關係當然不
      必要付價金，何必閃爍其詞說出：「我認為……贈與或買
      賣都一樣」、「有無付價金那是他們的事，我不知道」這
      樣模稜兩可的話？再者，苟如其所述：「乙○不是三親等
      血親，地政機關一樣會說不算贈與」，意即雖以買賣為原
      因辦理所有權移轉登記照樣要課徵贈與稅，則何不甘脆光
      明正大就以贈與之名義辦理移轉登記？由此可見證人甲○○所供不實，難以採信。
（十一）聲明：1.被告應將坐落台南縣下營鄉○○○段961、976
        地號等兩筆土地分別於79年5月7日以及81年1月24日以
        買賣為原因所為之所有權移轉登記塗銷，並將上開土地
        交還原告。
二、被告則以下列情辭置辯：
（一）本案原告狀載被告應將坐落下營鄉○○○段961地號976
      土地兩筆於79年5月7日以買賣為原因所為之所有權移轉登
      記塗銷云云，其請求權之依據為何並向何單位塗銷，均未
      明確指明，請求命原告闡述清楚，否則應予駁回其訴。
（二）上開二筆土地因原告贈與其子即訴外人己○○，因己○○
      為公務人員當時受自耕農之限制，乃贈與被告名義，故雖
      無買賣之實，但有贈與之合意，依民法第87條第2項所示
      「虛偽意思表示，隱藏他項法律行為者，適用關於該項法
      律行為之規定。」故本案並非無效之法律行為甚明。
（三）聲明：請求駁回原告之訴。
三、本件經依民事訴訟法第270條之1第1項第3款規定，整理並協
    議兩造不爭執事項為：
（一）兩造不爭執事項：
      1.原告於民國七十九年間因所經營之養豬場關於養豬廢水
        排放超過放流水標準，遭台南縣政府依水污染防制法之
        規定，自民國78年10月19日起至79年4 月24日止，連續
        按日處以12000元至60000元之罰鍰，總計0000000元。
      2.原告於79年5月29日及81年1月24日，分別以買賣為原因
        將原告所有名下台南縣下營鄉○○○段961、976地號土
        地（下稱系爭土地）移轉所有權登記於被告名下。
      3.原告與被告係翁媳關係，被告之配偶為原告之長子，原
        告與原告長子、次子丁○○、三子戊○○及原告配偶楊
        色於86年3月間就系爭土地、座落台南縣十六甲段2444
        （當時所有權名義人為被告及丁○○共有）、2445地號
        土地（當時所有權名義人為戊○○）、台南縣歸仁鄉空
        地（所有權人為楊色）、台南縣洲仔段土地（當時所有
        權名義人為原告）、台南縣林鳳營段1109、1110地號土
        地（當時所有權名義人為原告）有分產協議。
      4.被告乙○於90年間向台南縣下營鄉農會借款並提供系爭
        961地號土地予台南縣下營鄉農會設定最高限額104萬元
        之抵押權。
（二）兩造爭執事項：
      1.兩造間於79年、81年間就系爭土地以買賣為原因之所有
        權移轉登記是否為通謀虛偽意思表示？
      2.原告於86年間有無與被告就系爭土地達成分產協議？如
        否，原告與被告配偶間所合意之分產協議是否拘束被告
        ？
      3.上開分產協議之法律效力為何？
四、茲就兩造爭執事項一一論述如后：
（一）關於兩造間於79年、81年間就系爭土地以買賣為原因之所
      有權移轉登記是否為通謀虛偽意思表示部分：
      1.當事人主張有利於己之事實，就其事實負有舉證之責，
        民事訴訟法第277條定有明文。本件原告主張：其與被
        告及被告配偶己○○並無買賣之事實，為逃避罰鍰之執
        行通謀而為虛偽意思表示，將系爭土地移轉登記予被告
        名下等情，既為被告所否認，則原告自應就通謀虛偽表
        示之情事負舉證責任。
      2.原告主張其於78、79年間原告所經營之養豬場因養豬廢
        水排放超過流水標準，遭台南縣政府依水污染防治法之
        規定，自78年10月19日起至79年4月24日止，連續按日
        處以12000元至60000元之罰鍰共33次，總計1,932,000
        元，為逃避上述處罰，乃與被告通謀以假買賣之方式，
        將原告所有系爭土地移轉至被告名下等語，業據提出台
        南縣政府違反水汙染防治法案件移送法院強制執行移送
        書、土地登記第二類謄本、臨時收據等件為證，並經證
        人即原告之弟庚○○到場證稱：「我哥哥接到環保署罰
        鍰單，有來找我商量，為了脫產決定將三分多的土地登
        記於被告名下，原告並沒有將土地贈與給被告的意思。
        」等語（參97年5月22日言詞辯論筆錄），核與證人即
        原告次子丁○○證稱：「因為養豬要蓋廢水處理場，後
        來沒蓋被環保局罰款，我父親為了脫產，才登記到我和
        我弟弟名下。那時我大概二十九歲。」等語，及證人即
        原告三子戊○○證述：「之前是借名登記，分財產是八
        十六年，那時父親因為養豬，沒有作廢水處理場，被環
        保局罰款200萬元，所以要脫產，大屯寮段登記給我大
        嫂，十六甲段登記在我名下。」「（登記中的買賣是否
        虛偽？）是的。」等語相合（以上均參97年8月4日言詞
        辯論筆錄）。據此，堪信原告主張為真實。
      3.被告雖辯稱：兩造間雖無買賣之事實，惟原告移轉上開
        二筆土地係因贈與其子己○○，因己○○為公務人員當
        時受自耕農之限制，乃贈與被告，故雖無買賣之實，但
        有贈與之合意，依民法第87條第2項規定該贈與行為並
        非無效云云，並舉證人己○○證稱：「（台南縣下營鄉
        ○○○段961、976土地是何原因移轉登記於被告名下？
        ）我父親要分財產給我，我是一個公務員，當時規定要
        自耕農才可以登記，所以登記到我太太名下。」「（當
        時為何以買賣為原因登記？）代書說三等親的買賣相當
        於贈與。」「（真正的意思是要贈與給被告？）是的。
        」等語（參97年8月4日言詞辯論筆錄）；證人甲○○證
        稱：「當時我與原告是養豬的朋友，他說他土地要分給
        兒子，因為我之前是農會的公設代書，找我辦理，我要
        他文件拿來我幫他寫寫就好了。原告登記給他媳婦不算
        是三等親，我沒有想那麼多，我認為反正是要給他媳婦
        ，贈與或買賣都一樣。」「他說他之前已經分給其他兒
        子這次要分給他長子，就是被告的先生，原告告訴我要
        分產，登記給大兒子。」「因為他兒子當初在當公務員
        ，所以不能登記。」等語（參97年7月10日、97年8月4
        日言詞辯論筆錄），惟證人己○○為被告配偶，其證
        詞難免偏頗；而證人甲○○係受原告委任處理土地登記
        事宜之代書，原告為規避罰鍰而移轉，其動機畢竟不正
        ，衡情要無與外人全盤拖出之理，是證人甲○○之證詞
         亦難為被告有利之認定；另參以原告及原告長子己○○、次子丁○○、三子戊○○曾就原告名下不動產協議
        分產事宜，而於86年3月5日簽訂「合約書」，觀該合約
        書首段記載「茲於民國捌拾陸年參月伍日，本人將一些
        名下不動產平分於本人參位兒子」，該次分產標的並包
        括系爭二筆土地（參合約書第一點），則果如被告所述
        ：原告於79年、81年間係為分產而將系爭土地贈與被告
        ，何以於86年間協議分產時將系爭土地列於分產標的中
        ？被告所辯，顯與事實不合，要不足採。
      4.綜上，原告主張與被告間係為規避罰鍰之執行所為之通
        謀虛偽意思表示，應堪採信。
（二）關於原告於86年間有無與被告就系爭土地達成分產協議？
      如否，原告與被告配偶間所合意之分產協議是否拘束被告
      部分：
      1.原告主張於86年間與其長子己○○、次子丁○○、三
        子戊○○曾就原告名下不動產協議分產事宜，而於86年
        3月5日簽訂「合約書」等語，業據提出合約書一份為證
        ，並經證人庚○○證述：「（這張合約書是何人所寫？
        ）是我寫的。」「（寫合約書的目的為何？）要分財產
        。」「（有多少人在場？）丙○○和我作公親，三個兄
        弟及其父母，還有被告在場。」「（當時土地已經登記
        在個人名下，為何還要在分？）以前是為了脫產作登記
        ，86年是分財產。」「（合約書中己○○夫妻是否同意
        ？）有，他們都在場，如果不同意，為何會拿印章出來
        蓋。」等語（參97年8月4日言詞辯論筆錄），核與證人
        丁○○所述：「（民國86年是否有寫這張合約書？）有
        的，當初有我的父母及叔叔庚○○、伯父丙○○、哥哥
        己○○、大嫂乙○、弟弟戊○○在場。」「（大屯寮段
        961及976地號有無包括在本件合約內，一同分產？）有
        的。」等語；證人戊○○證稱：「（民國86年是否有寫
        這張合約書？）有的，當初有我的父母及叔叔庚○○、
        伯父丙○○、哥哥己○○、大嫂乙○、弟弟戊○○在場
        。」「（大屯寮段961及976地號有無包括在本件合約內
        ，一同分產？）有的。」等語相符（均參97年8月4日言
        詞辯論筆錄），原告此部分主張堪信為真實。
      2.被告雖舉證人己○○證稱：「我沒有這個印章，簽名也
        不是我簽的。86年時有分產沒錯，但是是依我上次說的
        ，依地段、面積，分三分之一。」等語（見97年8月4日
        言詞辯論筆錄），惟證人己○○亦不諱言：分產當時有
        簽契約，在場的人如證人丁○○、戊○○上開所述無誤
        。契約書是庚○○寫的，分產的契約書渠有無簽名已不
        記得了，印章當場拿出來蓋的，渠太太即被告亦在場等
        語，據此，益證原告提出之協議書確為真正，被告當時
        亦在場而不為反對之意思表示，足認被告對於該次分產
        協議亦表同意，該分產協議對被告自有拘束力。
（三）關於上開分產協議之法律效力為何部分：
      1.按贈與契約之成立，以當事人以自己之財產，為無償給
        與於他方之意思表示，經他方允受為要件。次按贈與物
        之權利未移轉前，贈與人得撤銷其贈與。其一部已移轉
        者，得就其未移轉之部分撤銷之。民法第406條、第408
        條分別定有明文。
      2.本件原告於86年間與其長子己○○、次子丁○○、三子
        戊○○所合意簽訂之協議書，係就原告所有不動產為分
        產協議，核其性質，應屬原告之生前贈與，而原告已於
        97年8月4日本院審理時對在場之己○○、丁○○、戊○○為撤銷之意思表示，並經丁○○、戊○○同意，合於
        民法第408條規定，是該次贈與已經原告撤銷而失效。
五、綜上，原告主張兩造間就系爭土地之移轉行為係通謀虛偽意
    思表示乙節，應屬可採，原告於86年間雖與被告配偶及訴外
    人丁○○、戊○○協議分產，惟原告在尚未將系爭土地移轉
    登記予被告己○○之前，已於97年8月4日本院審理時對在場
    之己○○、丁○○、戊○○為撤銷之意思表示，並經丁○○
    、戊○○同意，合於民法第408條規定，是原告主張兩造間
    關於系爭土地之移轉登記是通謀虛偽意思表示而無效，請求
    被告回復原狀將系爭兩筆土地分別於79年5月7日以及81年1
    月24日以買賣為原因所為之所有權移轉登記塗銷，並將上開
    土地交還原告，為有理由，應予准許。
六、結論：原告之訴為有理由，依民事訴訟法第78條、第87條第
    1項，判決如主文。
中    華    民    國    98    年    8    月    24    日
                  民事第二庭    法  官  李杭倫
以上正本係照原本作成
如對本判決上訴，須於判決送達後20日內向本院提出上訴狀
中    華    民    國    98    年    8    月    24    日
                                書記官  蔡曉


司法院資訊處製作；財團法人民間司法改革基金會備份。
